【裁判字號】    95,上易,722
【裁判日期】    951121
【裁判案由】    損害賠償
【裁判全文】
臺灣高等法院民事判決                 95年度上易字第722號
上  訴  人  甲○○
訴訟代理人  吳啟孝律師
            陳家淳律師
被 上訴 人  乙○○
訴訟代理人  楊仲傑律師
上列當事人間損害賠償事件，上訴人對於中華民國95年6月9日台
灣士林地方法院94年度訴字第856號第一審判決提起上訴， 本院
於95年11月7日言詞辯論終結，判決如下：
    主  文
上訴駁回。
第二審訴訟費用由上訴人負擔。
    事實及理由
一、本件上訴人主張略以：其於民國92年7月26日下午4時許，騎
    乘車牌號碼BFN－920號普通重型機車，沿台北縣淡水鎮○○
    ○路由台北往淡水方向行駛，行經淡水捷運站及中國石油加
    油站前（往沙崙方向）時，被上訴人駕駛車牌號碼7E－6589
    號自用小客車近距離行駛於上訴人機車左後方。按被上訴人
    之駕駛執照於92年6月27日即因違規超速駕駛遭吊扣 ，事發
    當日原本不得駕駛汽車，且其疏未注意貿然右偏，上訴人閃
    避不及，被上訴人駕駛之小客車右前側先擦撞上訴人機車左
    後側，嗣小客車右車身及右後側並擦撞機車左後側及上訴人
    左下肢，致上訴人左下肢受有左距股裂傷後併距股下關節炎
    之傷害。按上訴人未違規左轉，且若系爭車禍係因上訴人機
    車從被上訴人汽車右方左轉並擦撞所致，則上訴人機車受損
    部位應僅有左車頭及左側車身，惟上訴人機車左側車尾亦有
    擦刮痕跡，足見系爭車禍之發生確係被上訴人從上訴人左後
    方擦撞所致。又台北縣淡水分局警員繪製之道路交通事故現
    場圖，及拍攝之現場照片上機車及汽車位置，非兩造實際發
    生擦撞地點，被上訴人以此主張上訴人違規跨越雙白線，亦
    不足採。再者，台灣省台北縣車輛行車事故鑑定委員會鑑定
    意見僅依被上訴人之陳述即認定系爭車禍係上訴人違規左轉
    所致，該鑑定意見自不足採。又因上訴人已提起過失傷害告
    訴，始未就該鑑定書申請覆議。再者，上訴人左腳踝於系爭
    車禍隔日持續腫脹疼痛，至台北榮民總醫院骨科檢查後，診
    斷醫師即懷疑該腫脹係因左距股裂傷所致，嗣經Χ光及核磁
    共振檢查後發現上訴人左腳踝確有左距骨裂傷之情事，且距
    骨跟前關節亦有發炎，足見前開傷害確與被上訴人之行為間
    有相當因果關係。按上訴人原擔任長青醫院護士，於治療及
    復健期間即92年8月27日至93年7月31日均無法上班，其每月
    平均薪資為新台幣（下同）1萬8351元， 故上訴人因此受有
    20萬1861元不能工作損害。又於初期診療期間，因無法正常
    行走而須搭乘計程車往返家裡及醫院 ，亦支出車資1萬1700
    元。再者，上訴人受傷後長達半年之生活起居均須由父母照
    料，依1天「全天看護費用 」2000元計算，被上訴人須賠償
    相當看護費用之損害共36萬元 ，上訴人又支出1萬1804元之
    醫療費用，須由被上訴人賠償。又上訴人經治療及復健後，
    行走仍會跛腳及疼痛，實受有極大精神痛苦，上訴人請求被
    上訴人賠償精神慰撫金50萬元，自屬相當。再者，上訴人雖
    已領取92年7月30日至93年7月31日之職業傷害補助費，惟該
    補助費之發給係因上訴人加入勞工保險所享有之保險給付，
    被上訴人依民法第216條之1規定主張損益相抵，自屬不合，
    亦有違勞工保險本旨。 爰依民法第184條第1項前段、第191
    條之2 、第193條第1項及第195條第1項規定請求上訴人負侵
    權行為損害賠償責任等語，並於原審求為判決：被上訴人應
    給付上訴人 108萬5365元及自起訴狀繕本送達翌日起至清償
    日止，按年利率5%計算之利息（原審判決上訴人敗訴，上訴
    人不服提起上訴）。爰上訴聲明：(一)原判決廢棄。(二)廢棄部
    分，被上訴人應給付上訴人108萬5365 元及自起訴狀繕本送
    達翌日起至清償日止，按年利率5%計算之利息。
二、被上訴人則以：上訴人未行駛於最外側快車道，已違反道路
    交通安全規則，且被上訴人小客車為直行車輛，上訴人欲變
    換車道， 卻未分2段式左轉，亦未讓被上訴人先行，或與被
    上訴人保持安全距離，始與被上訴人小客車右側前方產生擦
    撞，被上訴人已保持安全距離，就系爭車禍之發生並無過失
    。 又台灣士林地方法院檢察署93年度調偵字第382號過失傷
    害案已對被上訴人為不起訴處分，上訴人提起再議，並經高
    等法院檢察署駁回確定，足見上訴人主張被上訴人從其機車
    左後方，因未注意車距貿然右偏而擦撞上訴人云云，均非真
    實。又上訴人於車禍發生當日、92年7月28日及8月11日均有
    做Ｘ光檢查，於9月1日並至台北榮民總醫院做核磁共振掃瞄
    ，皆未檢查出上訴人之左距骨有裂傷，直至92年10月2日至9
    日於德明中醫診所進行推拿後 ，始於92年12月8日經台北榮
    民總醫院診斷有左距骨裂傷情事，足見前開傷害與系爭車禍
    無相當因果關係。再者，上訴人僅請傷假1個月，自92年8月
    27日起至93年7月31日止係留職停薪 ，足見上訴人並未因車
    禍致其工作能力喪失或減少。又醫藥費用中之診斷證明書費
    用與治療無關，明德中醫診所費用亦與上訴人所受傷害無關
    ，均非屬必要費用。再者，上訴人主張之車資費用與證人證
    詞矛盾，亦無足採。又上訴人於92年7月28日至8月11日間雖
    曾以石膏固定左腳距骨，惟不足證明已無法自行照料生活，
    況上訴人左腳距骨復合後 ，更無須全日看護，請求6個月之
    看護費，實無必要 ，且上訴人亦未提出1日看護費為2000元
    之計算依據。再者，上訴人均未舉證證明前開醫療費用、車
    資及看護費用為必要費用，其請求前開費用，自不足採。又
    系爭車禍之發生係因上訴人違反道路交通安全規則所致，其
    請求50萬元精神慰撫金，亦屬不當。縱認被上訴人應負損害
    賠償責任，惟上訴人因本件傷害已受有薪資補償，被上訴人
    自得依民法第216條之1規定主張扣除前開補償利益等語，資
    為抗辯。爰答辯聲明：(一)上訴駁回。(二)第一、二審訴訟費用
    由上訴人負擔。
三、兩造不爭執之事實：
  (一)92年7月26日下午4時許 ，上訴人騎乘車牌號碼ＢＦＮ－920
    號之普通重型機車，沿淡水鎮○○○路由台北往淡水方向行
    駛，在淡水中正東路淡水捷運站前（往沙崙方向），與被上
    訴人同向駕駛之車牌號碼7Ｅ－6589 號之自用小客車發生擦
    撞車禍。
  (二)上訴人主張被上訴人駕駛汽車位於其機車左後方，疏未注意
    車身貿然右偏，而擦撞上訴人，前於93年 1月27日在士林地
    方法院檢察署提出告訴，分為93年度調偵字第 382號過失傷
    害案，經地方法院檢察署為不起訴處分，並經台灣高等法院
    檢察署駁回上訴人再議聲請而確定在案。
四、本件兩造爭執要點為：(一)被上訴人有無故意或過失不法侵害
    上訴人具體情事？(二)上訴人是否因系爭車禍受有損害？其請
    求之金額是否有理由？上訴人所受之薪資補償，被上訴人得
    否依民法第216條之1規定主張損益相抵？茲就兩造爭點分述
    如下：
  (一)被上訴人有無故意或過失不法侵害上訴人具體情事？
    1.經查上訴人於車禍發生是日（即92年7月26日）下午6時10
      分許，在淡水交通分隊初詢時自承：「當時我行駛在中間
      車道，欲左轉至淡水捷運站時，在近路口時遭7E─6589自
      小客右前方擦撞及我左側小腿後，我車左右傾，然後後倒
      向7E─6589的右後車，機車沒有倒地，．．我注意前方路
      況，不知道後車撞上來，我是被撞上後才知對方肇事。我
      欲左轉時，我有打左方向燈。」等語，嗣於同年10月14日
      中午12時45分許，在上訴人住處再次接受詢問時，復坦稱
      ：「（你於92年 7月26日18時10分在淡水交通分隊製作的
      第1次筆錄內容是否正確？）正確，內容我有再看過1次。
      」等語，有各該次筆錄附於臺灣士林地方法院檢察署93年
      度偵字第1220號卷可稽（見該卷第9頁、第18頁）。 另參
      酌該卷附車損照片及經上訴人與訴外人高嘉成簽名認可之
      台北縣政府警察局淡水分局道路交通事故補充資料表記載
      ：「Ａ（指被上訴人所有自用小客車）：右後車門、右後
      葉子板、右後飾條。Ｂ（指上訴人所騎機車）：左前車頭
      邊、左側車體有刮痕。」等情事，有補充資料表附卷可稽
      （見同卷第37頁），機車左側車頭邊、車體均有刮痕，堪
      認上訴人擬左轉至捷運站，未先注意左後方有無來車，即
      打左轉方向燈車身並隨即向左側靠，致與同向左後方駛至
      之7E─6589號自用小客車右側車身擦撞至明。再上訴人主
      張機車左側車尾出現刮痕，與前述補充資料表所載已有不
      符，亦無從以此推論為被上訴人小客車所造成，否則若係
      小客車撞擊所造成痕跡，應係明顯凹痕，並非刮痕而已，
      始符常情。至於是否機車把手受損，涉及兩造前進方向及
      撞擊剎那之角度，不得以此推認為係何人車輛撞擊何人車
      輛，併此敘明。
    2.按道路交通安全規則第99條第1項第2款規定「在已劃分快
      慢車道之道路，雙向道路得在最外側快車道及慢車道行駛
      ； 單行道道路得在慢車道及與慢車道相鄰之快車道行駛」
      ，同規則第99條第1項第3款復規定：「機器腳踏車行駛之
      車道及轉彎，應依標誌或標線之規定行駛；無標誌或標線
      者，依左列規定行駛：……三、同向三車道以上道路，均
      應以兩段方式進行左轉彎」。 查本件肇事路段為3線道之
      道路，上訴人騎乘機車未行駛於最外側快車道，已違反規
      則，詎竟於肇事路段冒然左轉，更有違上開規則。則被上
      訴人既在車道上正常行駛，對上訴人突發之違規行為，自
      難期有防範之可能，上訴人主張被上訴人疏未注意車前狀
      況及兩車併行距離云云，並不足採。
    3.另上訴人雖主張係被上訴人未注意車前狀況車身冒然右偏
      所致云云。惟參酌車禍發生後重機車係直行狀態下倒向小
      客車，有現場相片可考（見偵字第1220號卷所附相片），
      衡情若係小客車衝撞重機車，機車必然飛離並傾倒，不可
      能機車仍為直行狀態前行後再倒向小客車方向，上訴人所
      辯未舉反證以實其說，並非可採。本件經由台灣省台北縣
      區車輛行車事故鑑定委員會鑑定結果，亦認定「一、甲○
      ○駕駛重機車在同向三車道處未依規定兩段式左轉為肇事
      原因。二、高嘉成駕駛自小客車無肇事因素（至於駕駛為
      何人，因無資料可供查證，本會無法確認）。」等語，有
      該委員會出具之鑑定意見書足憑（見同上卷第6至第8頁）
      ，亦認定為上訴人未依規定兩段左轉為肇事原因。上訴人
      嗣後改稱其係欲直行至前方之待轉區左轉云云，然其尚行
      駛於直行3車道之中間車道上即已打左轉彎方向燈， 顯非
      欲行進至右前方待轉區，所述與先前供述及現場資料不符
      ，難予採信。況被上訴人於車道正常前進，何致會貿然右
      偏，上訴人所主張背離經驗法則。又上訴人主張道路交通
      事故調查表及交通事故現場照片，其上所示之「車輛位置
      」及「機車位置」並非雙方真正發生擦撞之地點云云，並
      未舉反證證明，況亦不影響上開判斷。再上訴人機車刮痕
      「由前往後」，正說明當時係上訴人機車超速往前衝造成
      ，反之若係小客車由後往前撞擊，則機車刮痕應為由後往
      前，上訴人稱「由前往後」為小客車由後方擦撞所致云云
      ，尚有誤會。
    (二)上訴人是否因系爭車禍受有損害，其請求之金額是否有理
      由 ；暨上訴人所受之薪資補償被上訴人得否依民法第216
      條之1規定主張損益相抵部分 ：如上所述，本件車禍之發
      生係上訴人之過失所致，被上訴人並無過失，上訴人不得
      向被上訴人請求賠償，則此部分爭點即無審酌必要。
五、綜上所述，上訴人主張為不足採，被上訴人抗辯尚屬可信。
    是則上訴人依據民法第184條第1項前段 、第191條之2 、第
    193條第1項、第195條第1項等規定，據以提起本訴，請求被
    上訴人賠償損害，為無理由，應予駁回。其假執行之聲請亦
    失所附麗，應併予駁回。原審為上訴人敗訴之判決及駁回其
    假執行之聲請，並無不合。上訴意旨指摘原判決不當，求予
    廢棄改判，為無理由，應予駁回。
六、又汽車駕駛執照僅為駕駛小客車之證件，作為行政上之管制
    措施，不得作為駕駛時有無過失之當然證明，本件被上訴人
    雖於發生本件車禍時駕駛執照遭吊扣，然既曾考領駕駛執照
    ，顯諳駕駛技術，其吊照仍違規駕駛，僅為應受行政處罰，
    因查無過失，已如上述，自不得僅因駕照遭吊扣或其他違規
    而認定其過失。再被上訴人於刑事案件偵查時辯稱非其駕駛
    ，係因其駕照遭吊扣始由高嘉成頂替，不得以此逕推論為有
    過失，上訴人此部分主張並非可採，併此敘明；兩造其餘主
    張及所提證據，經審酌與本院上開論斷無涉或無違，不予逐
    一論列。
七、據上論結，本件上訴為無理由，依民事訴訟法第449條第1項
    、第78條，判決如主文。
中    華    民    國    95    年    11    月    21    日
                    民事第七庭
                        審判長法  官  鄭三源
                              法  官  周美月
                              法  官  黃嘉烈
正本係照原本作成。
不得上訴。
中    華    民    國    95    年    11    月    22    日
                              書記官  倪淑芳


司法院資訊處製作；財團法人民間司法改革基金會備份。
